ACORDAO-COMPLETO-2416995

ACÓRDÃO 2105/2020 ATA 30/2020 - PLENÁRIO

VISTOS, relatados e discutidos estes autos de projeto de Instrução Normativa em substituição à IN-TCU 67/2011, alterada pela IN-TCU 69/2012, que dispõe sobre os procedimentos referentes às Declarações de Bens e Rendas (DBR) a serem apresentadas pelas autoridades e servidores públicos federais a que se referem as Leis 8.429/92 (Lei de Improbidade Administrativa) e 8.730/93 (Lei de obrigatoriedade de entrega de declaração de bens e rendas) ;
ACORDAM os Ministros do Tribunal de Contas da União, reunidos em sessão do Plenário, ante as razões expostas pelo Relator, com fulcro nos arts. 15, inciso I, alínea q e 79, do Regimento Interno do TCU, em:
9.1. aprovar o Projeto de Instrução Normativa, em anexo, na forma apresentada pelo Relator; e
9.2. arquivar os presentes autos.

Processo administrativo com proposta de nova instrução normativa em substituição à IN-TCU 67/2011, alterada pela IN-TCU 69/2012, que dispõe sobre os procedimentos referentes às Declarações de Bens e Rendas (DBR) a serem apresentadas pelas autoridades e servidores públicos federais a que se referem as Leis 8.429/92 (Lei de Improbidade Administrativa) e 8.730/93 (Lei de obrigatoriedade de entrega de declaração de bens e rendas).

Tribunal de Contas da União.

3. Interessados/Responsáveis: não há.

13.1. Ministros presentes: José Mucio Monteiro (Presidente), Walton Alencar Rodrigues, Benjamin Zymler, Augusto Nardes, Aroldo Cedraz (Relator), Raimundo Carreiro, Ana Arraes, Bruno Dantas e Vital do Rêgo.
13.2. Ministros-Substitutos presentes: Marcos Bemquerer Costa, André Luís de Carvalho e Weder de Oliveira.

AROLDO CEDRAZ

Trata-se de proposta de nova instrução normativa em substituição à IN-TCU 67/2011, alterada pela IN-TCU 69/2012, que dispõe sobre os procedimentos referentes às Declarações de Bens e Rendas (DBR) a serem apresentadas pelas autoridades e pelos servidores públicos federais a que se referem as Leis 8.429/92 (Lei de Improbidade Administrativa) e 8.730/93 (Lei de obrigatoriedade de entrega de declaração de bens e rendas) .
2.	No termos da instrução à Peça 2, minuta de Peça 3 e Despacho do titular da unidade de Peça 4, a alteração proposta trata, essencialmente, da ampliação do universo de agentes públicos sujeitos ao acompanhamento anual de sua evolução patrimonial, por meio da inclusão daqueles sujeitos apontados no inciso VII do art. 1º da Lei 8.730/1993 e que não vinham sendo objeto de controle em razão da inviabilidade de processamento de um volume maior de documentos pelo TCU, o que ocorria em grande, parte de forma manual, como exposto no referido documento.
3.	Considerando a relevância e a sensibilidade da matéria que, ao mesmo tempo, possibilitaria a utilização pelo TCU das informações obtidas da evolução patrimonial dos declarantes para subsidiar o planejamento de ações de combate à fraude e à corrupção, identificando áreas vulneráveis por elevados níveis de risco e, também, as ações conjuntas, quando necessário, com órgãos parceiros da Rede de Controle, mas que poderiam levar a questionamentos quanto à quebra de garantia de preservação do sigilo das informações, solicitei a manifestação da Consultoria Jurídica deste Tribunal sobre a proposta de alteração da IN-TCU 67/2011, oferecida pela Seccor, bem como os fundamentos constantes da instrução de Peça 2.
4.	Por meio do parecer de Peça 11, a Conjur manifestou-se pela possibilidade da alteração e conformidade com a legislação pertinente.
5.	Entretanto, em razão do momento em que foi elaborada a proposta, bem como a alteração ocorrida no comando da Secretaria de Relações Institucionais de Controle no Combate à Fraude e Corrupção (Seccor) , para o regular prosseguimento do feito, restituí o presente processo àquela unidade para atualização de informações. Em cumprimento ao Despacho de Peça 12, a Seccor procedeu aos ajustes na proposta de instrução normativa, restituindo os autos à Segecex (Peças 14 e 15) , que manifestou concordância com a nova minuta. Reproduzo, na sequência, a instrução e minuta de normativo (Peças 14 e 15) :
	"[...] II - Histórico
A Lei nº 8.730, de 10 de novembro de 1993, estabeleceu a obrigatoriedade de apresentação de declaração de bens, com indicação das fontes de renda, das autoridades, empregados e servidores públicos listados em seu art. 1º, seja no momento da posse ou entrada em exercício de cargo, emprego ou função, bem como no final de cada exercício financeiro, no término da gestão ou mandato e nas hipóteses de exoneração, renúncia ou afastamento definitivo.
Em consonância com o disposto no § 7º do art. 2º, da Lei nº 8.730/93, que concedeu poderes ao TCU para regulamentar a apresentação das Declarações de Bens e Rendas (DBR) , atualmente regulamentada pela Instrução Normativa - TCU nº 67/2011,  com alteração pela IN - TCU 69/2012, a Seccor pretende dar mais eficiência na análise das DBR, com ampliação de agentes públicos obrigados a encaminhar suas declarações ao TCU, bem como com o uso de recursos tecnológicos para coletar autorizações, recepcionar bases e realizar análises. A competência para gerir as DBR está designada à Seccor por meio do inciso VIII, art. 42 da Resolução-TCU nº 305/2018. 
Nesse sentido, a Seccor submeteu, em 5/9/2018, minuta de nova instrução normativa como proposta para substituição da IN-TCU 67/2011 (peça 2) .  Em 8/10/2018, a Segecex manifestou-se favorável pela proposta e submeteu ao presidente do TCU (peça 4) .
A Secretaria das Sessões realizou sorteio em 22/10/2018, no qual ficou estabelecido o Exmo. Ministro Aroldo Cedraz relator da matéria.
Em comunicação ao Plenário, o Exmo. Ministro Relator abriu prazo para apresentação de emendas pelos Exmos. Ministros, Ministro-Substitutos e ao Procurador-Geral do Ministério Público junto ao TCU (peça 8) .
Em 20/2/2019, o Exmo. Ministro Relator encaminhou à Consultoria Jurídica para manifestação quanto à proposta oferecida pela Seccor (peça 9) .
Em 25/4/2019, a Consultoria Jurídica apresentou seu parecer, concluindo que "as alterações propostas pela Seccor na IN TCU 67/2011 estão alinhadas com os objetivos estratégicos desta Corte, com a legislação pertinente e com os dispositivos constitucionais atinentes à matéria, sem se vislumbrar óbice jurídico a sua implantação (peça 11) .
Em 15/5/2019, o Exmo. Ministro Relator restituiu o presente processo à Seccor para atualização das informações (peça 12) .
III - Motivação para modificação na proposta inicial da IN apresentada pela Seccor
Na XVI Reunião Plenária da Estratégia Nacional de Combate à Corrupção - Enccla, realizada de 19 a 23 de novembro de 2018, foi aprovada para execução, em 2019, a Ação 6, cujo objetivo era "Prevenir e combater a corrupção e a lavagem de dinheiro por parte de agentes públicos mediante acompanhamento da evolução patrimonial e dos bens em uso".
Por meio dessa ação, realizada de fevereiro a setembro de 2019 e do qual a Seccor participou, as discussões sobre o assunto contribuíram para que essa unidade decidisse apresentar uma nova minuta, baseada na inicial, com o propósito de incluir novas disposições, excluir outras e melhorar a redação da sistemática a ser adotada para não restar dúvidas. A nova proposta pretende tornar a análise de declarações de bens e renda um processo de trabalho seguro, cíclico, sustentável e compreensível para todos os envolvidos: órgãos, entidades, servidores e autoridades, quanto às suas obrigações de fornecer suas declarações de bens de renda.
Nesse ínterim, houve expedição do Parecer nº 053/2019/CONSUNIAO/CGU/AGU, de 17/10/2019, aprovado por Despacho do Presidente da República, o que significa nos termos § 1º do art. 40 da Lei Complementar 73, de 1993, força de decreto para vincular a Administração Pública Federal. Esse parecer revisou parcialmente entendimento anterior do Parecer GQ-110, de 1996, e deixou claro a possibilidade de compartilhamento pela Secretaria da Receita Federal do Brasil - RFB de informações protegidas por sigilo fiscal com o TCU.
Pelo parecer, ao compartilhar com o TCU informações fiscais, que no caso das informações em tela seriam as contidas na Declaração de Ajuste Anual do Imposto de Renda Pessoa Física (DIRPF) dos servidores e autoridades, não haveria quebra de sigilo fiscal, mas tão somente transferência desse sigilo nos termos do art. 198 do Código Tributário Nacional, o que significa mais segurança jurídica para os órgãos envolvidos.
O entendimento desse parecer foi disciplinado pelo Decreto nº 10.209, de 22 de janeiro de 2020, que dispõe sobre a requisição de informações e documentos e sobre o compartilhamento de informações protegidas pelo sigilo fiscal. As futuras requisições do TCU à RFB para compartilhamento de declarações de bem e renda estão albergadas nesse decreto, conforme o art. 9º.  
Assim, a nova proposta tem o objetivo de efetivamente permitir ao TCU cumprir a lei em toda a sua extensão com o propósito de "utilizar as declarações de rendimentos e de bens, [...], para proceder ao levantamento da evolução patrimonial do seu titular e ao exame de sua compatibilização com os recursos e as disponibilidades declarados", conforme o § 2º, art. 4º da Lei 8.730/1993.
Ademais, a fim de simplificar o rito, propõe-se, nesta oportunidade, que apenas a forma de recebimento das autorizações de acesso, portanto a fase externa da atividade de DBR, seja regulamentada, em razão até do propósito de uso das instruções normativas, conforme o art. 67, inciso I, do Regimento Interno do Tribunal de Contas da União (RITCU) . Posteriormente, caso a nova instrução normativa venha a ser aprovada pelo Plenário do TCU, a fase interna será disciplinada nos termos do art. 67, inciso II, alínea "b" do RITCU.
		IV - Apresentação das modificações na proposta inicial da IN apresentada pela Seccor
Baseado na premissa de que deverá ser regulamentado apenas o recebimento das autorizações de acesso, sugere-se, relativamente à proposta inicial, inclusões de novas disposições, exclusões e melhorias de redação de outras, visando simplificar os procedimentos operacionais tanto para os agentes públicos obrigados quanto aos órgãos e entidades e ao TCU.
 A primeira inclusão refere-se ao art. 1º no qual foi incluído um parágrafo único para explicitar as entidades que estão abrangidas pelo inciso VII do art. 1º da Lei 8.730, de 1993, e não pairar dúvidas no jurisdicionado quanto ao alcance do conceito de "administração indireta". Salienta-se que todos as entidades indicadas prestam contas ao TCU, estando sob sua jurisdição.
A segunda alteração refere-se ao art. 2º ao qual a remessa da Declaração de Ajuste Anual do Imposto de Renda da Pessoa Física (DIRPF) , e suas eventuais retificações, passarão a ser na forma exclusiva de autorizações de acesso por parte dos agentes públicos. Ficando eliminada a possibilidade do cumprimento da obrigação mediante envio de cópia em papel da DIRPF.
Ressalta-se que essa medida de exclusão do recebimento de cópia da DIRPF encontra respaldo na normatização da RFB. A partir de 2011, e nos anos seguintes, a RFB deixou de receber a DIRPF em formulários em papel, passando a receber apenas por meio eletrônico. Com a autorização de acesso concedida pelo agente público, o TCU poderá solicitar a RFB cópia eletrônica da DIRPF encaminhada pelo próprio agente público à RFB.
Com essa medida, não só o TCU estará resguardado de estar recebendo a mesma informação recebida pela RFB, como desobrigará o TCU e a todos órgãos e entidades de receberem, arquivarem e enviarem milhares de cópias em papel de DIRPF. Considerando o sigilo fiscal imposto a esses documentos, isso significa a desoneração das unidades de pessoal em criar rotinas especiais para manuseá-los e o risco de extravios e vazamentos.  
O § 2º desse artigo estipula as informações mínimas necessárias que as unidades de pessoal dos órgãos e entidades encaminharão nas listas ao TCU. Essas listas serão enviadas de forma eletrônica por meio de um sistema de informação.
O art. 3º dessa proposta foi ajustado para que na posse ou entrada em exercício ou nos casos de exoneração, renúncia ou afastamento definitivo, a autorização de acesso seja a forma exclusiva de cumprimento da obrigação pelo agente público.
O art. 4º foi incluído para esclarecer e delimitar os anos calendário da DIRPF a que a autorização de acesso permite o TCU requisitar as DIRPF, considerando a data de entrada do agente público e de sua eventual saída da administração pública.
O art. 5º da nova proposta mantem o acompanhamento pelo respectivo Controle Interno de cada órgão ou entidade pelo cumprimento do normativo, já previsto no art. 8º da proposta inicial, excluído o seu parágrafo único.
O art. 6º da proposta inicial, que menciona que as unidades de pessoal não podem formalizar atos de posse, foi transferido para o art. 3º com nova redação. 
Em relação ao art. 7º da proposta inicial, esse foi suprimido já que trazia obrigações às unidades pessoais que perderam objeto, como o recebimento e a guarda física de DBR, ou medidas que já estarão implantadas no sistema de informação.
O art. 8º da proposta inicial, relativo às obrigações do Controle Interno, está mantido no art. 5º com nova redação.
O prazo do art. 9º, caput, da proposta inicial, está contemplado no art. 2º, § 1º, e alterado para 30 dias, conforme o prazo atual vigente na IN 67/2011. O § 1º do art. 9º da proposta inicial foi excluído por se tratar de medida interna ao TCU e desnecessária em um normativo para os jurisdicionados.
Em relação ao § 2º, do art. 9º da proposta inicial, relativos à obrigatoriedade do arquivamento das autorizações de acesso, passam a ser o art. 8º da nova redação do normativo. 
A respeito dos art. 10º e 11º da proposta inicial, entende-se que o TCU já tem a missão constitucionais, e legais previstas no inciso II, art. 1º da Lei 8.443, de 1992, não sendo necessário vincular o cumprimento da IN em Relatórios de Auditoria de Gestão ou contas anuais, evitando fragmentar as disposições sobre prestação de contas em vários normativos, o que dificulta o cumprimento pelos gestores, propõe-se a exclusão desses artigos. 
Atualmente, a matéria prestação de contas é tratada pela Decisão Normativa 178/2019 combinado com a IN 63/2010, e não há nelas obrigatoriedade de constar informações acerca do cumprimento de obrigações estabelecidas no art. 13º da Lei 8.429/1992 e na Lei 8.730/1993.
Quanto às alterações de redação, várias foram realizadas ao longo da proposta sempre com o objetivo de tornar mais claro o dever a ser cumprido pelo gestor e da forma como isso deve ser feito. Atualmente, pela IN vigente e que foi preservada em alguns pontos da proposta inicial, a Seccor é muito demandada a esclarecer questões básicas, como quem está obrigado e como na prática a obrigação deve ser cumprida. Dessa forma, o objetivo dessas alterações foi simplificar, e para eliminar essas dúvidas e padronizar termos usados.
Por fim, a Seccor está desenvolvendo o sistema e-DBR, que substituirá o antigo sistema SISDBR, para receber a carga das listas de autorização de acesso e para posteriormente receber a carga de DIRPF da Receita Federal e fazer a análise de evolução patrimonial. É por meio do e-DBR que toda a sistemática prevista na instrução normativa será operada, eliminando-se qualquer trâmite documental em papel.
	V - Conclusão
Com as modificações apresentadas, o processo de trabalho que a nova proposta de IN compreende é um ciclo anual que começa com os órgãos e entidades obrigados compilando uma lista a partir dos servidores ou empregados vinculados num ano base, no qual constará a autorização do agente público para acesso do TCU a sua DIRPF.
Essa lista será encaminhada eletronicamente via sistema e-DBR em até 30 dias do prazo final para envio das DIRPFs à RFB. Após o recebimento dessas listas inicia-se uma fase interna no TCU, que não estará na instrução normativa, pois esta se propõe a disciplinar apenas a fase externa, nos termos do art. 67, inciso I, do RITCU. Posteriormente, caso a instrução normativa venha a ser aprovada pelo Plenário do TCU, a fase interna será disciplinada nos termos do art. 67, inciso II, alínea "b" do RITCU. Enfim, a nova proposta vem com o objetivo de impulsionar o mandato legal do TCU em analisar as declarações de bens e renda por meio de um processo de trabalho seguro, cíclico, sustentável e compreensível para todos os envolvidos, além de eficiente no uso dos recursos tecnológicos e humanos tanto do TCU quanto dos jurisdicionados.
Em sendo aprovada a proposta de nova IN, para garantir tempo hábil para os órgãos e entidades poderem se organizarem e cumprir a primeira obrigação, propõem-se, se for necessário, a inclusão de disposição transitória garantindo 90 dias para o primeiro cumprimento, caso entre a publicação da IN e o prazo do § 2º do art. 2º seja inferior a 90 dias.
 
	VI - Proposta de Encaminhamento
	
Ante todo o exposto, a Secretaria de Estratégias de Controle no Combate a Fraude e Corrupção - Seccor, submete nova proposta de instrução normativa em substituição à Instrução Normativa TCU 67/2011, alterada pela IN - TCU 69/2012, nos termos da minuta anexada, com vistas à apreciação da oportunidade e conveniência de expedição de novo normativo de Declaração de Bens e Renda pelo TCU. [...]

PROPOSTA DE NOVA INSTRUÇÃO NORMATIVA
INSTRUÇÃO NORMATIVA - TCU Nº XX, de       de                 de 2020.
Dispõe sobre a forma de recebimento de cópia da declaração a que alude o art. 1º, caput, da Lei 8.730, de 10 de novembro de 1993.
O TRIBUNAL DE CONTAS DA UNIÃO, no uso de suas atribuições constitucionais, legais e regulamentares, e
Considerando que a este Tribunal, no âmbito de sua competência e jurisdição, assiste o poder regulamentar, podendo, em consequência, expedir atos e instruções normativas sobre matéria de suas atribuições e obrigar ao seu cumprimento, sob pena de responsabilidade (art. 3º da Lei 8.443, de 16 de julho de 1992) ;
Considerando que a Lei 8.730, de 10 de novembro de 1993, possibilitou, ao Tribunal de Contas da União, expedir instruções relativas à apresentação das Declarações de Bens e Rendas por ela tratadas;
Considerando que os dados e informações que devem ser apresentados pelas autoridades e por todos quantos exerçam cargo eletivo e cargo, emprego ou função de confiança para o cumprimento do art. 1º da Lei 8.730, de 1993, estão contidos na Declaração de Ajuste Anual de Imposto de Renda Pessoa Física (DIRPF) apresentada por esses agentes públicos à Secretaria da Receita Federal do Brasil (RFB) ;
Considerando que os dados e informações que devem ser apresentados pelas autoridades e por todos quantos exerçam cargo eletivo e cargo, emprego ou função de confiança para o cumprimento da determinação disposta no art. 1º, caput, da Lei 8.730, de 1993, estão contidos na Declaração de Ajuste Anual de Imposto de Renda Pessoa Física apresentada à Secretaria da Receita Federal do Brasil;
Considerando que, nos termos da Instrução Normativa RFB nº 1.095, de 10 de dezembro de 2010, art. 4º, a Secretaria da Receita Federal do Brasil, a partir do ano de 2011, eliminou o recebimento de DIRPF em formulário em papel.
Considerando que o elevado número de Declarações de Bens e Rendas a serem analisadas, em cumprimento ao disposto no § 2º do art. 1º da Lei 8.730, de 1993, torna indispensável o tratamento eletrônico de dados;
Considerando que o uso dos dados da DIRPF possibilita a ampliação da capacidade de análise automatizada das informações e, em consequência, diminuição da análise manual e individual pelo Tribunal; 
Considerando os termos do convênio celebrado entre o Tribunal de Contas da União e a Secretaria da Receita Federal do Brasil em 17/12/2010, especialmente o disposto no inciso I da Cláusula Quarta, que prevê a disponibilização, ao Tribunal, dos dados da Declaração de Ajuste Anual do Imposto de Renda Pessoa Física das pessoas obrigadas à prestação das informações estabelecidas pela Lei 8.730, de 1993;
Considerando o Parecer nº 053/2019/CONSUNIAO/CGU/AGU, que ratifica o compartilhamento, com o Tribunal de Contas da União, de informações protegidas por sigilo fiscal, sob custódia de órgãos da Administração Tributária Federal, transferindo-se o sigilo, na forma do art. 198, do Código Tributário Nacional;
Considerando o Decreto nº 10.209, de 22 de janeiro de 2020, que dispõe sobre a requisição de informações e documentos e sobre o compartilhamento de informações protegidas por sigilo fiscal;
Considerando que, nos termos do parágrafo único do art. 5º da Lei 8.730, de 1993, o dever do sigilo sobre informações de natureza fiscal e de riqueza de terceiros, imposto aos funcionários da Fazenda Pública, que cheguem ao seu conhecimento em razão do ofício, estende-se aos funcionários do Tribunal de Contas da União que, em cumprimento às disposições da referida lei, encontrem-se em idêntica situação.
RESOLVE:
Art. 1º O envio de cópia da declaração a que alude o § 2º do art. 1º da Lei 8.730, de 1993, por parte das autoridades e por todos quantos exerçam cargo eletivo e cargo, emprego ou função de confiança, na administração direta, indireta e fundacional, de qualquer dos Poderes da União, mencionados nos incisos I a VII do art. 1º da Lei 8.730, de 1993, obedecerá ao disposto nesta Instrução Normativa.
Parágrafo único. Para fins do disposto no inciso VII do art. 1º da Lei 8.730, de 1993, incluem-se, no conceito de administração indireta, as autarquias, agências reguladoras, fundações públicas, empresas públicas, sociedades de economia mista, suas subsidiárias, serviços sociais autônomos e conselhos profissionais.
Art. 2º A remessa da cópia da declaração prevista no § 2º do art. 1º da Lei 8.730, de 1993, deverá ser realizada mediante autorização de acesso às Declarações de Ajuste Anual do Imposto de Renda Pessoa Física - DIRPF e eventuais retificações apresentadas à Secretaria da Receita Federal do Brasil - RFB, conforme formulário constante do Anexo Único desta Instrução Normativa.
§ 1º As unidades de pessoal remeterão anualmente, ao Tribunal de Contas da União (TCU) , a lista atualizada dos agentes públicos cujas autorizações foram obtidas nos termos do caput deste artigo, no prazo de 30 (trinta) dias após a data-limite estipulada pela RFB para entrega da DIRPF.
§ 2º A lista deverá ser enviada em meio eletrônico, por intermédio da solução de tecnologia da informação disponibilizada pelo TCU, com acesso concedido aos gestores das unidades de pessoal de cada órgão ou entidade, e deverá conter, no mínimo, as seguintes informações:
I - Número do Cadastro de Pessoa Física (CPF) ;
II - Nome completo;
III - Cargo ou função;
IV - Data da posse, do efetivo exercício, ou da assinatura do contrato; 
V - Data do afastamento definitivo (aposentadoria, exoneração ou demissão) , se for ocaso; e
VI - Informação se foi ou não autorizado o acesso.
Art. 3º Os dirigentes das unidades de pessoal não poderão formalizar atos de posse ou de entrada em exercício, bem como de exoneração, de renúncia ou de afastamento definitivo, dos cargos relacionados no art. 1º da Lei 8.730, de 1993, sem que seja formalizada previamente a autorização de que trata o art. 2º desta Instrução Normativa.
Parágrafo único. O descumprimento do estabelecido neste artigo constitui infração prevista no § 1º do art. 58 da Lei 8.443, de 1992, sujeitando o infrator à penalidade ali estabelecida.
Art. 4º A autorização a que se refere o art. 2º desta Instrução Normativa permitirá acesso às informações referentes até o último ano de exercício do cargo, emprego ou função pública, ainda que exercido por apenas um dia, e que constarão na Declaração de Ajuste Anual do Imposto de Renda Pessoa Física a ser apresentada à RFB no ano calendário seguinte.
Art. 5º O Controle Interno fiscalizará o cumprimento, pelas autoridades, empregados e servidores relacionados no art. 1º da Lei 8.730, de 1993, da exigência prevista no art. 2º desta Instrução Normativa.
Art. 6º O TCU, de posse da lista de autorizações que trata o § 1º do art. 2º e nos termos do caput do art. 5º da Lei 8.730, de 1993, requisitará, à RFB, as informações das DIRPF dos agentes públicos que autorizaram o acesso.
Art. 7º O TCU, em caso de omissão ou atraso na entrega da lista de autorização para acesso às DIRPF, prevista no § 2º do art. 2º desta Instrução Normativa, poderá assinar prazo para que a unidade de pessoal ou o responsável adote as medidas necessárias ao exato cumprimento da lei, nos termos do inciso IX do art. 71 da Constituição da República, e, se for o caso, representará ao poder competente e ao Ministério Público, para apuração de eventuais crimes ou infrações e para aplicação das penalidades previstas no parágrafo único do art. 3º da Lei 8.730, de 1993.
Art. 8º Os formulários com as autorizações de acesso aos dados da DIRPF, previstos no caput do art. 2º desta Instrução Normativa, deverão permanecer arquivados na respectiva unidade de pessoal do agente público, enquanto este permanecer vinculado à Administração Pública, podendo ser descartados 5 (cinco) anos após o seu afastamento definitivo.
Art. 9º Fica o Presidente do Tribunal de Contas da União autorizado a expedir, quando se fizer necessário, portaria de atualização do Anexo Único desta Instrução Normativa.
Art. 10 Esta Instrução Normativa entra em vigor na data de sua publicação.
Art. 11 Ficam revogadas a Instrução Normativa nº 67, de 6 de julho de 2011, a Instrução Normativa nº 69, de 13 de junho de 2012, e a Portaria-TCU nº 301, de 16 de novembro de 2012.
TCU, Sala das Sessões, em      de                   de       2020.
JOSÉ MÚCIO MONTEIRO
Presidente
ANEXO ÚNICO DA INSTRUÇÃO NORMATIVA-TCU Nº XX, DE        DE                          DE 2020.
	I - FORMULÁRIO DE AUTORIZAÇÃO DE ACESSO AOS DADOS DAS DECLARAÇÕES DE AJUSTE ANUAL DO IMPOSTO DE RENDA PESSOA FÍSICA

	DADOS PESSOAIS

	nome

	MATRICULA Nº
		CPF Nº
	
	CARGO/FUNÇÃO
		CÓDIGO
	
	UNIDADE DE LOTAÇÃO
		TELEFONE
	
	AUTORIZAÇÃO

	Autorizo, para fins de cumprimento da exigência contida nos arts. 1º e 2º da Lei 8.730, de 1993, o Tribunal de Contas da União a ter acesso às minhas Declarações de Ajuste Anual do Imposto de Renda Pessoa Física e das eventuais retificações apresentadas à Secretaria da Receita Federal do Brasil.

Observações:
A presente autorização permitirá acesso às informações referentes até ao último ano de exercício em que a autoridade, servidor ou empregado deixar de ocupar o cargo, emprego ou função pública e que constarão na Declaração de Ajuste Anual do Imposto de Renda Pessoa Física a ser apresentada à RFB no ano seguinte.
	____________________________________
Local e data
	_______________________________________
ASSINATURA
Autoridade/Servidor

[...]".
6.	Considerando a anterior manifestação da Consultoria Jurídica deste Tribunal sobre a proposta de alteração da IN-TCU 67/2011, em atendimento à solicitação deste relator, e, ainda, o fato de ter ocorrido alteração na proposta analisada, entendi conveniente solicitar nova manifestação da aludida unidade a respeito da matéria, o que ocorreu por meios do Parecer de Peça 18, que abaixo reproduzido como parte deste Relatório:
	"[..] Trata-se de consulta, inicialmente formulada pelo Ministro Aroldo Cedraz (doc. 9) , acerca "de proposta de alteração da IN-67/2011, modificada pela IN-TCU 69/2012, que dispõe sobre os procedimentos referentes às Declarações de Bens e Rendas (DBR) a serem apresentadas pelas autoridades e servidores públicos federais a que se referem as Leis 8.429/92 e 8.730/93".
Após manifestação anterior (doc. 11) , retornam os autos para novo pronunciamento desta Consultoria Jurídica, por indicação do Ministro Aroldo Cedraz (doc. 17) , em razão de alterações promovidas na proposta anteriormente analisada.
Nos termos expostos pela Secretaria de Relações Institucionais de Controle no Combate à Fraude e Corrupção - Seccor (doc. 15) , as alterações efetivadas na proposta inicial se referem a "inclusões de novas disposições, exclusões e melhorias de redação de outras, visando simplificar os procedimentos operacionais tanto para os agentes públicos obrigados quanto aos órgãos e entidades e ao TCU", e decorreriam da expedição, em outubro de 2019, do Parecer 053/2019/CONSUNIAO/CGU/AGU, que, aprovado por Despacho do Presidente da República, nos termos do § 1º do art. 40 da Lei Complementar 73/1993, vincula a Administração Pública Federal (a este respeito, verificar item 7 deste parecer) .
Acerca das razões que motivaram a alteração da proposta inicial, indica a unidade técnica (doc. 15) que:
"11. Por meio dessa ação, realizada de fevereiro a setembro de 2019 e do qual a Seccor participou, as discussões sobre o assunto contribuíram para que essa unidade decidisse apresentar uma nova minuta, baseada na inicial, com o propósito de incluir novas disposições, excluir outras e melhorar a redação da sistemática a ser adotada para não restar dúvidas. A nova proposta pretende tornar a análise de declarações de bens e renda um processo de trabalho seguro, cíclico, sustentável e compreensível para todos os envolvidos: órgãos, entidades, servidores e autoridades, quanto às suas obrigações de fornecer suas declarações de bens de renda.
12.Nesse ínterim, houve expedição do Parecer nº 053/2019/CONSUNIAO/CGU/AGU, de 17/10/2019, aprovado por Despacho do Presidente da República, o que significa nos termos § 1º do art. 40 da Lei Complementar 73, de 1993, força de decreto para vincular a Administração Pública Federal. Esse parecer revisou parcialmente entendimento anterior do Parecer GQ-110, de 1996, e deixou claro a possibilidade de compartilhamento pela Secretaria da Receita Federal do Brasil - RFB de informações protegidas por sigilo fiscal com o TCU.
13. Pelo parecer, ao compartilhar com o TCU informações fiscais, que no caso das informações em tela seriam as contidas na Declaração de Ajuste Anual do Imposto de Renda Pessoa Física (DIRPF) dos servidores e autoridades, não haveria quebra de sigilo fiscal, mas tão somente transferência desse sigilo nos termos do art. 198 do Código Tributário Nacional, o que significa mais segurança jurídica para os órgãos envolvidos.
14. O entendimento desse parecer foi disciplinado pelo Decreto nº 10.209, de 22 de janeiro de 2020, que dispõe sobre a requisição de informações e documentos e sobre o compartilhamento de informações protegidas pelo sigilo fiscal. As futuras requisições do TCU à RFB para compartilhamento de declarações de bem e renda estão albergadas nesse decreto, conforme o art. 9º.
15.Assim, a nova proposta tem o objetivo de efetivamente permitir ao TCU cumprir a lei em toda a sua extensão com o propósito de "utilizar as declarações de rendimentos e de bens, [...], para proceder ao levantamento da evolução patrimonial do seu titular e ao exame de sua compatibilização com os recursos e as disponibilidades declarados", conforme o § 2º, art. 4º da Lei 8.730/1993.
16. Ademais, a fim de simplificar o rito, propõe-se, nesta oportunidade, que apenas a forma de recebimento das autorizações de acesso, portanto a fase externa da atividade de DBR, seja regulamentada, em razão até do propósito de uso das instruções normativas, conforme o art. 67, inciso I, do Regimento."
Como se observa da manifestação acima, as alterações efetuadas na proposta de normativo anterior decorrem de novas premissas contidas no novel Parecer 053/2019/CONSUNIAO/CGU/AGU e não implicam mudança substancial em relação à proposta anteriormente analisada por esta Consultoria Jurídica, Visam elas a "simplificar os procedimentos operacionais tanto para os agentes públicos obrigados quanto aos órgãos e entidades e ao TCU" (item 17, doc. 15) .
Cabe destacar trecho da Nota Técnica 6/2019 desta Consultoria Jurídica, que, ao analisar questões relativas à aplicação da Lei Geral de Proteção de Dados Pessoais (Lei 13.709/2018) no âmbito das atividades finalísticas do Tribunal de Contas da União, em especial quanto ao compartilhamento da base de dados, apontou o contido no Parecer 053/2019/CONSUNIAO/CGU/AGU como subsídio para concluir "pela ampla possibilidade de compartilhamento de banco de dados pelos órgãos de controle, desde que no exercício de suas competências constitucionais e legais, de forma devidamente regulamentada e formalizada, observando-se as salvaguardas dos dados pessoais e sigilosos". Naquela oportunidade, indicou-se o seguinte:
17.	Vale aqui, também, destacar o entendimento da Advocacia-Geral da União. O recente PARECER Nº 053/2019/CONSUNIAO/CGU/AGU, que tratou do "Acesso a informações protegidas por sigilo fiscal, por  órgãos de controle externo e interno (TCU e CGU) , para fins de auditoria, no âmbito da Secretaria Especial da Receita Federal e demais órgãos da Administração Tributária" (concluindo pela revisão parcial do PARECER GQ-110, de 1996) afirma, no seu parágrafo 19, que  "Por isso, em face das competências delineadas na Constituição Federal e na sua Lei Orgânica, o Tribunal de Contas da União entende que: se, para realizar auditorias e inspeções nos órgãos encarregados da arrecadação tributária, forem necessárias informações sigilosas, pode aquele Tribunal, no estrito cumprimento de sua competência institucional, acessá-las independentemente de autorização judicial, para assegurar o resultado útil dos seus processos de controle externo, única forma de cumprir o mandato que lhe foi constitucionalmente outorgado. Tal possibilidade emanaria, segundo sustenta, da teoria dos poderes implícitos, a dizer-se que, além dos poderes expressamente conferidos pela Constituição Federal, teria o TCU outros, implícitos, sem os quais restaria inviabilizado o exercício de sua competência. Vale referir, no ponto, o voto do Relator Raimundo Carreiro, proferido no Acórdão 1174/2019-TCU-Plenário:"
Nesta oportunidade não apenas reitero o que disse naquela ocasião como chamo a atenção para o fato de que o Supremo Tribunal Federal, cada vez mais, tem construído o entendimento de que o acesso deste Tribunal a dados protegidos por sigilo fiscal decorre da teoria dos poderes implícitos e não representa quebra do sigilo, mas sim a sua transferência a esta Corte que deve adotar as providências necessárias à proteção dessas informações.
Nesse sentido destaco o leading case formado a partir do julgamento do MS 24.510, da relatoria da Ministra Ellen Gracie, no qual o STF reconheceu o poder geral de cautela do TCU, com fundamento da teoria dos poderes implícitos
18.	Como se observa, são inúmeras as manifestações do Supremo Tribunal Federal que reconhecem a competência do TCU para requerer informações sub sigilo a outros órgãos da Administração. Nesse sentido, pode-se citar decisão proferida nos autos do MS n. 33.340-DF, de 26/05/2015, por meio da qual a Primeira Turma do Supremo Tribunal Federal entendeu não ser oponível ao TCU o sigilo bancário e empresarial das operações financeiras que envolvam recursos públicos, verbis:
"EMENTA: DIREITO ADMINISTRATIVO. CONTROLE LEGISLATIVO FINANCEIRO. CONTROLE EXTERNO. REQUISIÇÃO PELO TRIBUNAL DE CONTAS DA UNIÃO DE INFORMAÇÕES ALUSIVAS A OPERAÇÕES FINANCEIRAS REALIZADAS PELAS IMPETRANTES. RECUSA INJUSTIFICADA. DADOS NÃO ACOBERTADOS PELO SIGILO BANCÁRIO E EMPRESARIAL.
1. O controle financeiro das verbas públicas é essencial e privativo do Parlamento como consectário do Estado de Direito (IPSEN, Jörn. Staatsorganisationsrecht. 9. Auflage. Berlin: Luchterhand, 1997, p. 221) .
2. O primado do ordenamento constitucional democrático assentado no Estado de Direito pressupõe uma transparente responsabilidade do Estado e, em especial, do Governo. (BADURA, Peter. Verfassung, Staat und Gesellschaft in der Sicht des Bundesverfassungsgerichts. In: Bundesverfassungsgericht und Grundgesetz. Festgabe aus Anlass des 25jähringe Bestehens des Bundesverfassungsgerichts. Weiter Band. Tübingen: Mohr, 1976, p. 17.) 
3. O sigilo de informações necessárias para a preservação da intimidade é relativizado quando se está diante do interesse da sociedade de se conhecer o destino dos recursos públicos.
4. Operações financeiras que envolvam recursos públicos não estão abrangidas pelo sigilo bancário a que alude a Lei Complementar nº 105/2001, visto que as operações dessa espécie estão submetidas aos princípios da administração pública insculpidos no art. 37 da Constituição Federal. Em tais situações, é prerrogativa constitucional do Tribunal [TCU] o acesso a informações relacionadas a operações financiadas com recursos públicos.
5. O segredo como "alma do negócio" consubstancia a máxima cotidiana inaplicável em casos análogos ao sub judice, tanto mais que, quem contrata com o poder público não pode ter segredos, especialmente se a revelação for necessária para o controle da legitimidade do emprego dos recursos públicos. É que a contratação pública não pode ser feita em esconderijos envernizados por um arcabouço jurídico capaz de impedir o controle social quanto ao emprego das verbas públicas.
6. "O dever administrativo de manter plena transparência em seus comportamentos impõe não haver em um Estado Democrático de Direito, no qual o poder reside no povo (art. 1º, parágrafo único, da Constituição) , ocultamento aos administrados dos assuntos que a todos interessam, e muito menos em relação aos sujeitos individualmente afetados por alguma medida." (MELLO, Celso Antônio Bandeira de. Curso de Direito Administrativo. 27ª edição. São Paulo: Malheiros, 2010, p. 114) .
7. O Tribunal de Contas da União não está autorizado a, manu militari, decretar a quebra de sigilo bancário e empresarial de terceiros, medida cautelar condicionada à prévia anuência do Poder Judiciário, ou, em situações pontuais, do Poder Legislativo. Precedente: MS 22.801, Tribunal Pleno, Rel. Min. Menezes Direito, DJe 14.3.2008.
8. In casu, contudo, o TCU deve ter livre acesso às operações financeiras realizadas pelas impetrantes, entidades de direito privado da Administração Indireta submetidas ao seu controle financeiro, mormente porquanto operacionalizadas mediante o emprego de recursos de origem pública. Inoponibilidade de sigilo bancário e empresarial ao TCU quando se está diante de operações fundadas em recursos de origem pública. Conclusão decorrente do dever de atuação transparente dos administradores públicos em um Estado Democrático de Direito.
9. A preservação, in casu, do sigilo das operações realizadas pelo BNDES e BNDESPAR com terceiros não, apenas, impediria a atuação constitucionalmente prevista para o TCU, como, também, representaria uma acanhada, insuficiente, e, por isso mesmo, desproporcional limitação ao direito fundamental de preservação da intimidade.
10. O princípio da conformidade funcional a que se refere Canotilho, também, reforça a conclusão de que os órgãos criados pela Constituição da República, tal como o TCU, devem se manter no quadro normativo de suas competências, sem que tenham autonomia para abrir mão daquilo que o constituinte lhe entregou em termos de competências. (CANOTILHO, José Joaquim Gomes. Direito Constitucional e Teoria da Constituição. 5ª edição. Coimbra: Almedina, 2002, p. 541.) 
11. A Proteção Deficiente de vedação implícita permite assentar que se a publicidade não pode ir tão longe, de forma a esvaziar, desproporcionalmente, o direito fundamental à privacidade e ao sigilo bancário e empresarial; não menos verdadeiro é que a insuficiente limitação ao direito à privacidade revelar-se-ia, por outro ângulo, desproporcional, porquanto lesiva aos interesses da sociedade de exigir do Estado brasileiro uma atuação transparente.
12. No caso sub examine: I) O TCU determinou o fornecimento de dados pela JBS/Friboi, pessoa que celebrou contratos vultosos com o BNDES, a fim de aferir, por exemplo, os critérios utilizados para a escolha da referida sociedade empresária, quais seriam as vantagens sociais advindas das operações analisadas, se houve cumprimento das cláusulas contratuais, se as operações de troca de debêntures por posição acionária na empresa ora indicada originou prejuízo para o BNDES. II) O TCU não agiu de forma imotivada e arbitrária, e nem mesmo criou exigência irrestrita e genérica de informações sigilosas. Sobre o tema, o ato coator aponta a existência de uma operação da Polícia Federal denominada Operação Santa Tereza que apontou a existência de quadrilha intermediando empréstimos junto ao BNDES, inclusive envolvendo o financiamento obtido pelo Frigorífico Friboi. Ademais, a necessidade do controle financeiro mais detido resultou, segundo o decisum atacado, de um "protesto da Associação Brasileira da Indústria Frigorífica (Abrafigo) contra a política do BNDES que estava levanto à concentração econômica do setor". III) A requisição feita pelo TCU na hipótese destes autos revela plena compatibilidade com as atribuições constitucionais que lhes são dispensadas e permite, de forma idônea, que a sociedade brasileira tenha conhecimento se os recursos públicos repassados pela União ao seu banco de fomento estão sendo devidamente empregados.
13. Consequentemente a recusa do fornecimento das informações restou inadmissível, porquanto imprescindíveis para o controle da sociedade quanto à destinação de vultosos recursos públicos. O que revela que o determinado pelo TCU não extrapola a medida do razoável.
14. Merece destacar que in casu: a) Os Impetrantes são bancos de fomento econômico e social, e não instituições financeiras privadas comuns, o que impõe, aos que com eles contratam, a exigência de disclosure e de transparência, valores a serem prestigiados em nossa República contemporânea, de modo a viabilizar o pleno controle de legitimidade e responsividade dos que exercem o poder. b) A utilização de recursos públicos por quem está submetido ao controle financeiro externo inibe a alegação de sigilo de dados e autoriza a divulgação das informações necessárias para o controle dos administradores, sob pena de restar inviabilizada a missão constitucional da Corte de Contas. c) À semelhança do que já ocorre com a CVM e com o BACEN, que recebem regularmente dados dos Impetrantes sobre suas operações financeiras, os Demandantes, também, não podem se negar a fornecer as informações que forem requisitadas pelo TCU.
15. A limitação ao direito fundamental à privacidade que, por se revelar proporcional, é compatível com a teoria das restrições das restrições (Schranken-Schranken) . O direito ao sigilo bancário e empresarial, mercê de seu caráter fundamental, comporta uma proporcional limitação destinada a permitir o controle financeiro da Administração Publica por órgão constitucionalmente previsto e dotado de capacidade institucional para tanto.
16. É cediço na jurisprudência do E. STF que: "ADMINISTRAÇÃO PÚBLICA - PUBLICIDADE. A transparência decorre do princípio da publicidade. TRIBUNAL DE CONTAS - FISCALIZAÇÃO - DOCUMENTOS. Descabe negar ao Tribunal de Contas o acesso a documentos relativos à Administração Pública e ações implementadas, não prevalecendo a óptica de tratar-se de matérias relevantes cuja divulgação possa importar em danos para o Estado. Inconstitucionalidade de preceito da Lei Orgânica do Tribunal de Contas do Estado do Ceará que implica óbice ao acesso." (ADI 2.361, Tribunal Pleno, Rel. Min. Marco Aurélio, DJe 23/10/2014) .
17. Jusfilosoficamente as premissas metodológicas aplicáveis ao caso sub judice revelam que: I - "nuclearmente feito nas pranchetas da Constituição. Foi o legislador de primeiríssimo escalão quem estruturou e funcionalizou todos eles (os Tribunais de Contas) , prescindindo das achegas da lei menor. (...) Tão elevado prestígio conferido ao controle externo e a quem dele mais se ocupa, funcionalmente, é reflexo direto do princípio republicano. Pois, numa República, impõe-se responsabilidade jurídica pessoal a todo aquele que tenha por competência (e consequente dever) cuidar de tudo que é de todos". (BRITTO, Carlos Ayres. O regime constitucional dos Tribunais de Contas. In: Revista do Tribunal de Contas do Estado do Rio de Janeiro. Volume 8. 2º semestre de 2014. Rio de Janeiro: TCE-RJ, p. 18 e 20) II - "A legitimidade do Estado Democrático de Direito depende do controle da legitimidade da sua ordem financeira. Só o controle rápido, eficiente, seguro, transparente e valorativo dos gastos públicos legitima o tributo, que é o preço da liberdade. O aperfeiçoamento d controle é que pode derrotar a moral tributária cínica, que prega a sonegação e a desobediência civil a pretexto da ilegitimidade da despesa pública. (TORRES, Ricardo Lobo. Uma Avaliação das Tendências Contemporâneas do Direito Administrativo. Obra em homenagem a Eduardo García de Enterría. Rio de Janeiro: Renovar, 2003, p. 645) 
18. Denegação da segurança por ausência de direito material de recusa da remessa dos documentos." (MS 33.340; Relator: Ministro Luiz Fux; DJe-151  DIVULG 31-07-2015  PUBLIC 03-08-2015)    (grifou-se) 
19.	Desta forma, caminhando para uma conclusão acerca dessa primeira questão apresentada, observa-se que a "base legal para que o TCU possa utilizar, na atividade de controle externo, bancos de dados compartilhados de órgão ou entidade, cujas informações foram coletadas para outra finalidade" é ampla tendo por supedâneo maior suas atribuições constitucionalmente definidas e os princípios que regem a atuação da Administração Pública, e se instrumentaliza por meio de diversos dispositivos infraconstitucionais, podendo-se citar aqui, em especial, o Lei Orgânica do TCU (Lei nº 8.443/1992) , Resolução TCU nº 155/2002 (Regimento Interno do TCU, alterado pela Resolução-TCU nº 246, de 30 de novembro de 2011) , Lei nº 5.172, de 25 de outubro de 1966 (CTN) , dentre outros.
Como se pode observar, a Nota Técnica Conjur 6/2019 já indicava a presença no Parecer 053/2019/CONSUNIAO/CGU/AGU, com base na legislação vigente e em minudente exegese da jurisprudência pertinente, de claro posicionamento a favor da possibilidade de amplo compartilhamento de bancos de dados de órgãos ou entidades públicas, ainda que coletados para outras finalidades. Tal entendimento se coaduna com conclusões já apresentadas por esta Consultoria Jurídica em sua manifestação anterior nestes autos (doc. 11) , no sentido de que "as alterações propostas pela Seccor na IN TCU 67/2011 estão alinhadas com os objetivos estratégicos desta Corte, com a legislação pertinente e com os dispositivos constitucionais atinentes à matéria, sem se vislumbrar óbice jurídico a sua implantação".
Por fim, é necessário destacar que a vinculação conferida ao Parecer da AGU pela aprovação do Presidente da República (nos termos do § 1º do art. 40 da Lei Complementar 73/1993, conforme indicação da Seccor no item 12 do doc. 15 e afirmação acima transcrita de que a manifestação da AGU teria "força de decreto para vincular a Administração Pública Federal") tem sua amplitude modulada pela ocorrência, ou não, da publicação desta aprovação (art. 40, §1º) , sem a qual seus efeitos obrigam "apenas as repartições interessadas, a partir do momento em que dele tenham ciência" (art. 40, §2º) , e depende da ocorrência da condição posta no art. 41 da norma, que dispõe que "consideram-se, igualmente, pareceres do Advogado-Geral da União, para os efeitos do artigo anterior, aqueles que, emitidos pela Consultoria-Geral da União, sejam por ele aprovados e submetidos ao Presidente da República", uma vez que o parecer em referência não é da lavra do Advogado-Geral da União:
"Lei Complementar 73/1993:
Art. 40. Os pareceres do Advogado-Geral da União são por este submetidos à aprovação do Presidente da República.
        § 1º O parecer aprovado e publicado juntamente com o despacho presidencial vincula a Administração Federal, cujos órgãos e entidades ficam obrigados a lhe dar fiel cumprimento.
        § 2º O parecer aprovado, mas não publicado, obriga apenas as repartições interessadas, a partir do momento em que dele tenham ciência.
Art. 41. Consideram-se, igualmente, pareceres do Advogado-Geral da União, para os efeitos do artigo anterior, aqueles que, emitidos pela Consultoria-Geral da União, sejam por ele aprovados e submetidos ao Presidente da República."
Em que pese tal constatação, deve-se repisar que, mesmo diante de eventual não ocorrência dos requisitos legais acima apontados (item 8, acima) , ainda assim as premissas legais e jurisprudenciais que dão supedâneo à proposta de instrução normativa apresentada no doc. 14 são suficientes para dar embasamento jurídico à sua edição. Serve o Parecer 053/2019/CONSUNIAO/CGU/AGU, neste caso, como mais um importante elemento jurídico a apoiar as conclusões alcançadas por esta Conjur e pela Seccor em suas manifestações nestes autos.
Por todo exposto, conclui esta Consultoria Jurídica que as alterações apresentadas pela Seccor na proposta de nova instrução normativa (minuta de doc. 14) estão alinhadas com os objetivos estratégicos deste TCU, com a legislação e a jurisprudência pertinentes e com os dispositivos constitucionais atinentes à matéria, não se vislumbrando, assim, óbice jurídico à sua implantação, razão pela qual restituímos os autos ao Gabinete do Ministro Aroldo Cedraz, para prosseguimento do exame da matéria. [...]."
É o Relatório.

não há.

Não atuou.

ADMINISTRATIVO. PROPOSTA DE NOVA INSTRUÇÃO NORMATIVA EM SUBSTITUIÇÃO À IN-TCU 67/2011, ALTERADA PELA IN-TCU 69/2012, QUE DISPÕE SOBRE OS PROCEDIMENTOS REFERENTES ÀS DECLARAÇÕES DE BENS E RENDAS (DBR) A SEREM APRESENTADAS PELAS AUTORIDADES, SERVIDORES PÚBLICOS, EMPREGADOS PÚBLICOS E DEMAIS AGENTES PÚBLICOS FEDERAIS A QUE SE REFEREM AS LEIS 8.429/1992 E 8.730/1993. POSSIBILIDADE. CONFORMIDADE COM A LEGISLAÇÃO PERTINENTE. APROVAÇÃO DA IN. ARQUIVAMENTO.

ADMINISTRATIVO (ADM)

Trata-se de processo Administrativo com o objetivo de submeter ao Plenário desta Corte a proposta de Instrução Normativa em substituição à IN-TCU 67/2011, alterada pela IN-TCU 69/2012, que dispõe sobre os procedimentos referentes às Declarações de Bens e Rendas (DBR) a serem apresentadas pelas autoridades e servidores públicos federais a que se referem as Leis 8.429/92 (Lei de Improbidade Administrativa) e 8.730/93 (Lei de obrigatoriedade de entrega de declaração de bens e rendas) .
2.	Registro que, em Comunicação ao Plenário de 24 de outubro de 2018, solicitei a abertura de prazo para apresentação de emendas pelos Excelentíssimos Ministros, Ministros-Substitutos e ao Procurador-Geral do Ministério Público junto ao TCU (Peça 8) . Não foram apresentadas emendas.
3.	Por considerar a relevância e a sensibilidade da matéria que, ao mesmo tempo, possibilitaria a utilização pelo TCU das informações obtidas da evolução patrimonial dos declarantes para subsidiar o planejamento de ações de combate à fraude e à corrupção, identificando áreas vulneráveis por elevados níveis de risco e, também, as ações conjuntas, quando necessário, com órgãos parceiros da Rede de Controle, mas que poderiam levar a questionamentos quanto à quebra de garantia de preservação do sigilo das informações, solicitei a manifestação da Consultoria Jurídica deste Tribunal (Conjur) sobre a proposta de alteração da IN-TCU 67/2011, oferecida pela Secretaria de Relações Institucionais de Controle no Combate à Fraude e Corrupção (Seccor) , bem como os fundamentos constantes da instrução de Peça 2.
4.	Por meio do parecer de Peça 11, a Conjur manifestou-se pela possibilidade da alteração e conformidade com a legislação pertinente.
5.	Entretanto, em razão do momento em que foi elaborada a proposta, bem como a alteração ocorrida no comando da Seccor, para o regular prosseguimento do feito, restituí o presente processo àquela unidade para atualização de informações. Em cumprimento ao Despacho de Peça 12, a Seccor procedeu aos ajustes na proposta de instrução normativa, restituindo os autos à Segecex (Peças 14 e 15) , que manifestou concordância com a nova minuta. 
6.	Tendo em vista anterior manifestação da Conjur sobre a proposta de alteração da IN-TCU 67/2011, em atendimento à solicitação deste relator e, ainda, o fato de ter ocorrido alteração na proposta analisada, entendi conveniente solicitar nova manifestação da aludida unidade a respeito da matéria.
7.	À Peça 18, a Conjur apresentou Parecer registrando que as alterações apresentadas pela Seccor na proposta de nova instrução normativa (minuta de Peça 14) estão alinhadas com os objetivos estratégicos deste TCU, com a legislação e a jurisprudência pertinentes e com os dispositivos constitucionais atinentes à matéria, não vislumbrando, assim, óbice jurídico à sua implantação.
8.	Destaca trecho da Nota Técnica 6/2019 de Peça 11 que, ao analisar questões relativas à aplicação da Lei Geral de Proteção de Dados Pessoais (Lei 13.709/2018) no âmbito das atividades finalísticas do Tribunal de Contas da União, em especial quanto ao compartilhamento da base de dados, incorporou o conteúdo do Parecer 053/2019/CONSUNIAO/CGU/AGU como subsídio para concluir "pela ampla possibilidade de compartilhamento de bancos de dados pelos órgãos de controle, desde que no exercício de suas competências constitucionais e legais, de forma devidamente regulamentada e formalizada, observando-se as salvaguardas dos dados pessoais e sigilosos".
9.	Esclareceu, também, que a aludida Nota Técnica Conjur 6/2019 já indicava a presença do Parecer 053/2019/CONSUNIAO/CGU/AGU, com base na legislação vigente e em minudente exegese da jurisprudência pertinente, de claro posicionamento a favor da possibilidade de amplo compartilhamento de bancos de dados de órgãos ou entidades públicas, ainda que coletados para outras finalidades. Tal entendimento se coaduna com conclusões já apresentadas pela própria Consultoria Jurídica em sua manifestação anterior nestes autos (Peça 11) , no sentido de que "as alterações propostas pela Seccor na IN TCU 67/2011 estão alinhadas com os objetivos estratégicos desta Corte, com a legislação pertinente e com os dispositivos constitucionais atinentes à matéria, sem se vislumbrar óbice jurídico a sua implantação".
10.	Destaca a unidade jurídica que a vinculação conferida ao Parecer da AGU a partir da aprovação do Presidente da República (nos termos do § 1º do art. 40 da Lei Complementar 73/1993) , conforme indicação da Seccor no item 12 da Peça 15, bem como a afirmação de que a manifestação da AGU teria "força de decreto para vincular a Administração Pública Federal",  tem sua amplitude modulada pela ocorrência, ou não, da publicação desta aprovação (art. 40, §1º) , sem a qual seus efeitos obrigam "apenas as repartições interessadas, a partir do momento em que dele tenham ciência" (art. 40, § 2º) . E tudo ainda depende da ocorrência da condição posta no art. 41 da norma, que dispõe que "consideram-se, igualmente, pareceres do Advogado-Geral da União, para os efeitos do artigo anterior, aqueles que, emitidos pela Consultoria-Geral da União, sejam por ele aprovados e submetidos ao Presidente da República", uma vez que o parecer em referência não é da lavra do Advogado-Geral da União.
11.	Entretanto, ante as considerações que expõe, defende que, mesmo que não ocorra o cumprimento dos dispositivos legais apontados, ainda assim as premissas legais e jurisprudenciais que dão supedâneo à proposta de instrução normativa apresentada na Peça 14 são suficientes para dar embasamento jurídico à sua edição, servindo o Parecer 053/2019/CONSUNIAO/CGU/AGU, neste caso, como mais um importante elemento jurídico a apoiar as conclusões alcançadas pela Conjur e pela Seccor em suas manifestações nestes autos.
12.	É de se considerar a observação da Seccor de que a motivação para alteração da proposta inicial da IN foi a XVI Reunião Plenária da Estratégia Nacional de Combate à Corrupção (Enccla) , realizada de 19 a 23 de novembro de 2018, quando foi aprovada a Ação 6 para execução, em 2019, cujo objetivo era "Prevenir e combater a corrupção e a lavagem de dinheiro por parte de agentes públicos mediante acompanhamento da evolução patrimonial e dos bens em uso".
13.	A unidade informa que as discussões sobre o assunto contribuíram para aprimorar a minuta com o propósito de incluir novas disposições, excluir outras e melhorar a redação da sistemática a ser adotada no sentido de afastar dúvidas quanto à sua aplicação, tornar a análise de declarações de bens e renda um processo de trabalho seguro, cíclico, sustentável e compreensível para todos os envolvidos: órgãos, entidades, servidores e autoridades, quanto às suas obrigações de fornecer suas declarações de bens e renda.
14.	Toma por base o Parecer 053/2019/CONSUNIAO/CGU/AGU, de 17/10/2019, aprovado por Despacho do Presidente da República e disciplinado pelo Decreto 10.209/2020, que revisou parcialmente entendimento anterior do Parecer GQ-110, de 1996, e deixou claro a possibilidade de compartilhamento pela Secretaria da Receita Federal do Brasil (RFB) de informações protegidas por sigilo fiscal com o TCU. Alega que pelo parecer, ao compartilhar com o TCU informações fiscais, que no caso das informações em tela seriam as contidas na Declaração de Ajuste Anual do Imposto de Renda Pessoa Física (DIRPF) dos servidores e autoridades, não haveria quebra de sigilo fiscal, mas tão somente transferência desse sigilo nos termos do art. 198 do Código Tributário Nacional, o que significa mais segurança jurídica para os órgãos envolvidos.
15.	Ante os dispositivos que menciona, a Seccor defende que a nova proposta tem o objetivo de efetivamente permitir ao TCU cumprir a lei em toda a sua extensão com o propósito de "utilizar as declarações de rendimentos e de bens para proceder ao levantamento da evolução patrimonial do seu titular e ao exame de sua compatibilização com os recursos e as disponibilidades declarados", conforme o § 2º, art. 4º da Lei 8.730/1993.
16.	Ademais, a fim de simplificar o rito, propõe que apenas a forma de recebimento das autorizações de acesso, portanto a fase externa da atividade de DBR, seja regulamentada, em razão até do propósito de uso das instruções normativas, conforme o art. 67, inciso I, do Regimento Interno do Tribunal de Contas da União (RI/TCU) . Posteriormente, caso a nova instrução normativa venha a ser aprovada pelo Plenário do TCU, a fase interna será disciplinada nos termos do art. 67, inciso II, alínea "b" do RI/TCU.
17.	Incialmente, manifesto minha concordância com a instrução da Seccor e pareceres sucessivos, bem como com o Perecer da Conjur que, por percucientes, incorporo às minhas razões de decidir.
18.	Nos termos da instrução à Peça 14, a alteração proposta trata, essencialmente, da ampliação do universo de agentes públicos sujeitos ao acompanhamento anual de sua evolução patrimonial, por meio da inclusão daqueles sujeitos apontados no inciso VII do art. 1º da Lei 8.730/1993 e que não vinham sendo objeto de controle em razão da inviabilidade de processamento de um volume maior de documentos pelo TCU, o que ocorria em grande parte de forma manual, como exposto no referido documento.
19.	Apresenta, também, baseado na premissa de que deverá ser regulamentado apenas o recebimento das autorizações de acesso, inclusões de novas disposições, exclusões e melhorias de redação de outras, visando simplificar os procedimentos operacionais tanto para os agentes públicos obrigados quanto aos órgãos e entidades e ao TCU.
20.	Entre as inovações incorporadas, destaco:
	a) a não exigência de apresentação de cópia, em papel, da DIRPF, mas o encaminhamento de autorização para que se tenha acesso à declaração. Com a autorização de acesso concedida pelo agente público, o TCU poderá solicitar, à RFB, cópia eletrônica da DIRPF encaminhada pelo próprio agente público à RFB;
	b) os formulários com as autorizações serão encaminhados ao TCU por intermédio de solução de tecnologia da informação disponibilizada pelo TCU, com acesso concedido aos gestores das unidades de pessoal de cada órgão ou entidade;
	c) que haverá normatização apenas da "fase externa" da apresentação das declarações (regras aos jurisdicionados) . Posteriormente, com a aprovação da nova instrução normativa, a fase interna será disciplinada nos termos do art. 67, inciso II, alínea b, do Regimento Interno do TCU; 
	d) a exclusão dos artigos que faziam menção aos relatórios anuais de auditoria de gestão, evitando-se fragmentar as disposições sobre prestação de contas em vários normativos, o que tem dificultado o cumprimento pelos gestores;
	e) a inclusão de disposição transitória garantindo 90 dias para o primeiro cumprimento, caso o período entre a publicação da IN e o prazo do art. 2º, § 1º, seja inferior a 90 dias. Esse dispositivo visa a garantir tempo hábil para os órgãos e as entidades cumprirem a primeira obrigação.
21.	Consigno, também, o desenvolvimento pela Seccor do sistema e-DBR, que substituirá o antigo sistema SISDBR, para receber a carga das listas de autorização de acesso e para posteriormente receber a carga de DIRPF da Receita Federal e fazer a análise de evolução patrimonial. É por meio do e-DBR que toda a sistemática prevista na instrução normativa será operada, eliminando-se qualquer trâmite documental em papel.
22.	Não resta dúvida quanto à importância de se exigir que as informações transitem por meio de soluções tecnológicas, pois é inconcebível o recebimento de informações em formulários. Não tenho dúvida, também de que os dados compartilhados devam ser, quando necessário, utilizados em análise, cruzamentos e auditorias realizadas pelas unidades técnicas do Tribunal.
23.	Sempre vislumbro maiores oportunidades de utilização dessas fontes de dados compartilhados com este Tribunal, para acompanhamentos mais simultâneos, análise automática dos dados coletados, possibilitando benefício efetivo para o controle. Não faz sentido a simples coleta e manutenção de informações sem qualquer tratamento, não com os recursos de tecnologia da informação de que já dispomos e das ferramentas que estão em desenvolvimento nesta Corte de Contas. Há de existir finalidade para essa coleta/compartilhamento.
24.	Entretanto, temos que ter a premissa de que a análise de declarações de bens e renda seja um processo de trabalho seguro, que resguarde o sigilo transferido e que traga segurança jurídica para os órgãos parceiros envolvidos, conforme dispõem os normativos que fundamentam a proposta de normativo. Nesse particular, o TCU tem, historicamente, auditado órgãos e entidades públicos que lidam com matérias sigilosas e, por essa razão, tem adotado procedimentos devidamente regulamentados que garantem a proteção dos dados e informações sigilosos, utilizados nas suas análises e fiscalizações e que devem ser empregados com bastante ênfase neste procedimento. 
25.	Com essas considerações, manifesto-me de acordo com a nova minuta de instrução normativa elaborada pela Seccor (Peça 14) .
	Ante o exposto, VOTO por que o Tribunal aprove o projeto de Instrução Normativa que apresento ao Colegiado.
TCU, Sala das Sessões Ministro Luciano Brandão Alves de Souza, em 12 de agosto de 2020.
AROLDO CEDRAZ 
Relator